【裁判字號】    97,台上,514
【裁判日期】    970131
【裁判案由】    殺人
【裁判全文】
最高法院刑事判決              九十七年度台上字第五一四號
上  訴  人  甲○○
選任辯護人  林啟瑩律師
上  訴  人  乙○○
            丙○○
上 列 一人
選任辯護人  孔令則律師
上列上訴人等因殺人案件，不服臺灣高等法院中華民國九十六年
十月三十一日第二審判決（九十六年度上重訴字第六七號，起訴
案號：臺灣桃園地方法院檢察署九十五年度偵字第二二四０號）
，提起上訴，本院判決如下：
    主  文
原判決撤銷，發回臺灣高等法院。
    理  由
本件原判決認定上訴人即被告甲○○、乙○○、丙○○與友人彭
仲豪、吳亮孝等人，於民國九十五年一月十六日晚間十時許，在
桃園縣中壢市○○路七號薑母鴨店餐聚飲酒，迄翌（十七）日凌
晨零時許，甲○○、乙○○暫先離席至彭仲豪停置該店附近路旁
之小客車內休息。適董聿玲於當日凌晨零時二十五分經過該車旁
並朝車內張望，對甲○○說「沒什麼」（台語）。甲○○認董聿
玲出言不遜，心生不滿，即基於殺人之犯意，下車至後車箱取出
彭仲豪所有之球棒一支，尾隨董聿玲進入中壢市○○路十一巷內
；乙○○見狀亦下車呼喊「那個人跑哪裡去」，並自後方追跟甲
○○。未幾甲○○在強國路十一巷四號前追上董聿玲，二人扭打
拉扯。自後跟上之乙○○，見董聿玲反擊，遂與甲○○共同基於
殺人之犯意聯絡，由乙○○以右腳踢董聿玲左側大腿靠近腰部處
，董聿玲遭踢而彎腰之際，甲○○即持球棒重擊董聿玲頭頂部一
下，董聿玲旋不支倒地。甲○○仍未停手，持續以球棒朝董聿玲
揮擊二下。隨後乙○○取下甲○○所持球棒，繼以腳猛踢董聿玲
上半身二次，並撿拾某不明物體重擊董聿玲頭部一下，再與甲○
○先後步出巷口。乙○○將球棒放回該小客車後車箱，於返該薑
母鴨店途中，遇見走出店外尋找甲○○、乙○○之丙○○。乙○
○向丙○○表示「甲○○在裡面跟別人打架，我的腳很痛，你去
裡面看一下」。丙○○聞言即往強國路十一巷方向走去，遇見正
在巷口徘徊之甲○○，經甲○○告以遭受董聿玲之挑釁，遂基於
與甲○○、乙○○共同殺人之犯意聯絡，與甲○○入巷內查看董
聿玲，並以腳踹董聿玲頭部二下後返回該薑母鴨店，甲○○則持
續逗留在巷口。丙○○嗣又與吳亮孝至該巷內查看，經吳亮孝之
提議，二人共同將董聿玲抬到路旁並持續逗留在現場，丙○○接
續撿拾路邊磚塊毆打董聿玲頭部一下，始與吳亮孝離開。甲○○
獨自再次回到該巷內查看董聿玲，認為董聿玲躺在地上裝死，乃
續持巷口之滅火器噴灑董聿玲頭部及全身，致滅火器泡沫覆蓋董
聿玲頭身，且滲溢蔓延至趴臥之董聿玲臉面口鼻，繼之將停放一
旁之輕型機車拉至董聿玲身旁並朝其身上推倒、壓住之，以發洩
怒氣，然後返回該店內與友人會合繼續飲宴。董聿玲因甲○○、
乙○○、丙○○之攻擊，致頭部鈍挫傷，導致顱骨多發性骨折合
併顱內出血，於送醫途中因傷重不治死亡等情。爰維持第一審關
於甲○○及乙○○部分、撤銷關於丙○○部分之判決，變更乙○
○、丙○○部分起訴法條，仍論處上訴人等共同殺人罪刑（其中
甲○○為累犯，判處死刑），駁回甲○○、乙○○在第二審之上
訴。固非無見。
惟查：(一)被告之自白，須非出於強暴、脅迫、利誘、詐欺、疲勞
訊問、違法羈押或其他不正方法，且與事實相符者，始得採為認
定被告犯罪事實之證據，此觀刑事訴訟法第一百五十六條第一項
規定甚明。此項證據能力之限制，係以被告之自白必須出於其自
由意志之發動，用以確保自白之真實性，故被告之自由意志，如
與上揭不正方法具有因果關係而受影響時，不問施用不正方法之
人是否為有訊問權人或其他第三人，亦不論被施用不正方法之人
是否即為被告，且亦不以當場施用此等不正方法為必要，舉凡足
以影響被告自由意志所為之自白，均應認為不具自白任意性，方
符憲法所揭示「實質正當法律程序」之意旨。又若被告先前受上
開不正之方法，精神上受恐懼、壓迫等不利之狀態，有事實足證
已延伸至其後未受不正方法所為之自白時，該後者之自白，仍不
具有證據能力。從而被告之警詢自白，有無以不正方法取供？該
不正方法是否已延伸至檢察官偵訊時，猶使被告未能為任意性之
供述？審理事實之法院，遇有被告提出自白非任意性之抗辯時，
應先於其他事實而調查，茍未加調查，遽行採為有罪判決所憑證
據之一，即有違證據法則。原判決係採上訴人甲○○、丙○○於
警詢及偵查中之自白為彼等有罪判決之論據，然其二人於第一審
及原審中已分別抗辯於警詢中曾遭員警威嚇而為自白，究竟彼等
警詢自白有無以不正方法取供？該不正方法是否已足證延伸至檢
察官偵訊時，猶使彼等未能為任意性之供述？原審全未調查根究
明白，僅以所為刑求抗辯時機與情理不符，及所涉係最輕本刑十
年以上有期徒刑之殺人重罪，依常情絕無可能輕易自承犯行，即
遽採各該自白為有罪判決之憑據，揆之上開說明，難謂適法。(二)
上訴人乙○○以其係勸架，曾將甲○○所持球棒搶下為辯，否認
有殺人之故意及行為。依第一審勘驗現場監視器錄影光碟所得：
「被害人用手壓住甲○○上半身於白色小貨車前，甲○○持球棒
毆打被害人，被害人倒地，乙○○進入鏡頭，有拉住甲○○的動
作，後二人離去」（見第一審卷一第一四三頁），及卷附該監視
錄影翻拍照片顯示，乙○○確曾尾隨持球棒之甲○○至該巷內，
並以雙手拉住甲○○，制止毆打董聿玲，終於取下甲○○所持球
棒，與甲○○離開現場等情（見第一審卷二第六三至六九之一頁
）。原判決亦認定乙○○確有搶走該球棒之舉，復據證人彭仲豪
於偵查、第一審中證稱：乙○○回到薑母鴨店後說，甲○○跟人
家打架，並叫伊等去勸架等語（見偵卷第七六頁、第一審卷一第
一六二至一六四、一七０頁）。是乙○○所辯主觀上無殺人之犯
意，難謂全無所據。原審認乙○○並未立即制止甲○○持球棒揮
擊倒地之董聿玲，猶任由甲○○持球棒揮擊之（見原判決書第十
七頁），與上開卷證資料未盡相符。(三)原審依甲○○所述丙○○
持磚毆打董聿玲之時間點，核對監視錄影「拍到丙○○高舉手臂
往躺在地上的被害人方向揮動之動作，有監視錄影翻拍照片可稽
」（見原判決書第二一頁），據以認定丙○○有撿拾路邊磚塊毆
打董聿玲頭部之犯行。然依原判決所認定之事實，丙○○此際係
與吳亮孝同時在場且一起離開，吳亮孝應係在場目睹丙○○行為
之人，甲○○則未在場。原審並未就此傳訊吳亮孝以資究明，何
以反採不在現場之甲○○供述據以認定事實？不無可議之處。又
該監視錄影翻拍之照片經法務部調查局、內政部警政署刑事警察
局鑑驗，皆回覆無法辨識該男子手中是否持有物品或丟擲物品。
惟原判決仍謂「以肉眼即可判斷被告丙○○右手之姿態、長度均
呈不自然之角度，則尚難僅因囿於監視錄影畫面解析度不佳，無
法精確判別被告丙○○是否手持物品，即認被告丙○○並無持磚
毆打被害人之事實」（見原判決書第二一頁倒數第五至二行），
所為推斷難認符合論理法則，甚且有違無罪推定原則之精神。再
查原判決認為該磚塊豈有可能在未經第三人移動之情形下，於是
日凌晨零時二十七分四十一秒丙○○搬動董聿玲時仍在路中央，
迄二十八分九秒丙○○與吳亮孝持續逗留現場時，卻自行消失於
監視錄影畫面上，嗣並出現在董聿玲倒臥處旁（見原判決書第二
二頁）。惟觀諸卷附該監視錄影翻拍之照片，上開期間現場尚有
多人圍觀、走動（見第一審卷二第七八至八三頁），則該磚塊有
無因此經其他人不經意踢動或移置？並非無疑。原審此部分之論
證，亦有可議。上訴人等上訴意旨指摘原判決違背法令，非無理
由，應認原判決有撤銷發回更審之原因。
據上論結，應依刑事訴訟法第三百九十七條、第四百零一條，判
決如主文。
中    華    民    國  九十七  年    一    月  三十一  日
                      最高法院刑事第二庭
                          審判長法官  紀  俊  乾
                                法官  黃  正  興
                                法官  陳  東  誥
                                法官  林  錦  芳
                                法官  陳  晴  教
      本件正本證明與原本無異
                                      書  記  官
中    華    民    國  九十七  年    二    月   十二   日
                                                      v


司法院資訊處製作；財團法人民間司法改革基金會備份。
